【裁判字號】    95,訴,369
【裁判日期】    970421
【裁判案由】    確認債權不存在
【裁判全文】
臺灣苗栗地方法院民事判決               95年度訴字第369號
原      告   乙○○
訴訟代理人   楊進興律師
被      告   甲○○
             丙○○
上列當事人間確認債權不存在事件，本院於民國97年4月1日言詞
辯論終結，判決如下：
    主    文
確認原告於民國九十四年十二月二十七日協議書所載，應支付被
告甲○○新台幣貳拾萬元之債權不存在。
原告其餘之訴駁回。
訴訟費用百分之七由被告甲○○負擔，餘由原告負擔。
    事實及理由
壹、程序方面：
    按確認法律關係之訴，非原告有即受確認判決之法律上利益
    者，不得提起之，民事訴訟法第247條第1項前段定有明文。
    又所謂即受確認判決之法律上利益，係指法律關係之存否不
    明確，原告主觀上認其在法律上之地位有不安之狀態存在，
    且此種不安之狀態，能以確認判決將之除去者而言，若縱經
    法院判決確認，亦不能除去其不安之狀態者，即難認有受確
    認判決之法律上利益（最高法院52年台上字第1240號判例意
    旨參照）。本件原告主張其於民國94年12月27日與被告甲○○所簽訂之協議書（下稱系爭協議書）及簽發本票交予被告
    二人，係遭被告甲○○詐欺所為，爰主張撤銷其意思表示，
    惟被告二人均否認有何詐欺行為，是兩造就系爭協議書得否
    撤銷及票據債權存否均有所爭執，致系爭協議書所生之法律
    關係存否不明確，且此不明確狀態得依確認判決加以除去，
    是原告提起本件訴訟，即有確認之利益，合先敘明。
貳、實體方面：
一、原告起訴主張：
（一）被告甲○○於93年8 月至94年12月30日期間擔任財團法人
      中華民國勞工事務基金會（以下簡稱基金會）董事長，在
      其任職期間內，怠於推動會務，且逾越權限、巧立名目，
      將基金會經費花費殆盡。因原告為基金會捐助人及創會董
      事長，與其他董事憂慮會務前途，乃於94年11月1 日召集
      全體董、監事研議解決之道，被告甲○○亦表示願意有條
      件的辭職；原告即代表全體董、監事並協同訴外人即保證
      人古度文於94年12月27日（起訴狀誤載為同年月28日）與
      被告甲○○協商辭職條件，協商時被告甲○○騙稱：(1)為
      會務所需，其已代墊新台幣（下同）60萬元，且其在苗栗
      區會務開銷，亦已代墊20萬元；(2)被告丙○○因會務所需
      亦代墊45萬元，其中30萬元係以支票向基金會董事戊○○
      調現墊付，將於94年12月31日到期，應由原告負責將該支
      票抽回，另應返還被告丙○○15萬元；(3)因會務需要，被
      告甲○○以聘任被告丙○○、訴外人陳勇助為基金會副董
      事長、執行長為條件，請被告丙○○及陳勇助各借款80萬
      元予基金會部分，亦需返還。原告因被告甲○○為當時之
      董事長，熟悉會務，且由其把持會務，基金會內其他董、
      監事無法查帳，原告及保證人古度文乃信以為真，而代表
      基金會允諾其要求，並就被告甲○○所提上揭事項達成協
      議，簽訂系爭協議書，並由原告及古度文同時簽發如附表
      所示之本票（下稱系爭本票）交付被告甲○○收受。
（二）系爭協議書經原告於94年12月30日、95年1 月6 日提報基
      金會董事會討論，並要求依系爭協議書條件付款，經董事
      會決議：「依查帳結果辦理。」，並推派3 位董事配合常
      務監察人成立專案小組，進行稽核查帳。經專案小組查帳
      結果發現，基金會交付被告甲○○保管之原始基金140 萬
      元及其任內捐款約600 萬元，已遭其巧立名目，擅自開支
      殆盡，依上開帳目，基金會並無負債可能，至少仍有140
      萬元之基金存款，故無系爭協議書上所載需由被告二人代
      墊款項及借款之必要，此實為被告二人以作帳方式造成之
      假象，被告甲○○於系爭協議書上之主張均屬詐騙。且被
      告甲○○主張其在苗栗區會之開銷，亦非實情。
（三）另亦查無被告丙○○曾借款45萬元及80萬元予基金會之情
      事。況被告丙○○所提基金會向其借款80萬元、45萬元之
      借據，均未經董事會及監察人會議審議，僅由被告甲○○
      私自於該借據上蓋個人私章，基金會否認有上開借款。又
      被告丙○○自陳80萬元借款中之20萬元已用於支付介紹人
      佣金，實屬違法。且被告丙○○既已擔任基金會副董事長
      職務，已支領薪資，依其借據所載，該80萬元借款應轉為
      捐款，其自不得再主張該80萬元為借款。再依系爭協議書
      第2 條所載，被告丙○○代墊會務開銷45萬元中之30萬元
      支票係由戊○○收受，可見其並未支付45萬元予基金會，
      此部分債權確屬不存在。
（四）綜上，足認被告甲○○上述如系爭協議書所載之主張，均
      屬不實。原告及古度文與被告甲○○簽訂系爭協議書，並
      簽發系爭本票之行為，顯是基於被告甲○○之詐欺而陷於
      錯誤所為之意思表示，被告甲○○所為已構成民法詐欺行
      為。爰依民法第92條第1 項之規定，以起訴狀繕本之送達
      作為撤銷系爭協議書之意思表示，並請求確認系爭協議書
      所載各項債權均不存在。並聲明：(1)確認原告於94年12月
      27日協議書所載，應支付被告甲○○新台幣60萬元之債權
      不存在；(2)確認原告於94年12月27日協議書所載，應支付
      被告甲○○20萬元之債權不存在；(3)確認原告於94年12月
      27 日 協議書所載，應退還被告丙○○代墊基金會裡開銷
      費用45萬元之債權不存在；(4)確認原告於94年12月27日協
      議書所載，應退還被告丙○○80萬元之債權不存在。
二、被告甲○○以：
（一）被告擔任基金會董事長期間，兢兢業業推動會務，絕無原
      告所指巧立名目，將基金會存款、捐款花費殆盡之情。且
      基金會之93年度經費決算書及94年1月至5月份經費收支報
      告表，已經94年3月1日第2屆第2次董事會、94年6 月3日
      第2屆第3次董事會決議通過，均有董事會會議記錄可查，
      足見其所用基金會款項，均為合法運用，不容95年1月6日
      第2屆第4次臨時董事會及查帳專案小組於事後推翻。另原
      告移交基金會給被告時，基金會完全沒有經費，其為維持
      會務運作，只能先為基金會墊款並向外募款，總計為基金
      會代墊員工薪資與辦公費用（包含房租、水電費、管理費
      等）等，共60萬元；並以聘任被告丙○○及陳勇助擔任基
      金會副董事長、執行長為條件，而使渠等均借款80萬元予
      基金會，此業經基金會全體董事簽名同意等語置辯。並聲
      明：原告之訴駁回。
（二）關於原告訴之聲明第2 項20萬元債權部分，與伊無關，承
      認該債權不存在（卷二第43頁）。
三、被告丙○○則辯稱：被告甲○○身為基金會董事長，自有代
    表基金會對外募集資金之權限。而被告甲○○於94年4月6日
    以基金會董事長身分向其借款80萬元，並經全體董事同意，
    聘請其擔任副董事長。後被告即拿由他人開立，經其背書、
    4張面額均為20萬元之支票，交與被告甲○○轉給基金會行
    政處處長丁○○，再輾轉交給管理財務之執行董事戊○○，
    存入專供基金會使用、以戊○○名義設於華南銀行之個人帳
    戶（下稱基金會帳戶）。其係於召開第2屆第3次董事會時，
    才知道基金會將其80萬元借款中之20萬元依慣例給付與介紹
    人，故提呈董事會會議討論決議之收支報告表上只記載借款
    60 萬元，惟其確實已借與基金會80萬元，基金會事後依慣
    例將部分借款20萬元支付給介紹人，與其無涉。且因基金會
    未能如期完成聘任其為副董事長之法定程序及修改章程，故
    依其與基金會之約定，上開80萬元仍屬借款，而非捐助款。
    另基金會於94年11月9日向其借款45萬元，其中15萬元是其
    先前之代墊款，另30萬元由其開立支票向戊○○借款，亦已
    由戊○○把該借款匯入基金會帳戶。是其與被告甲○○均無
    詐欺行為，系爭協議書所載代墊款及借款均為事實，原告不
    得主張撤銷系爭協議書等語。並聲明：原告之訴駁回。
四、原告主張其與訴外人古度文、被告甲○○，為協商辭退基金
    會董事長一事而簽訂系爭協議書，原告及古度文並簽發、交
    付系爭本票之事實，業據其提出系爭協議書、系爭本票各1
    份為證（卷一第12-15頁），且為被告二人所不爭執，自堪
    信為真實。
五、按當事人於言詞辯論時為訴訟標的之捨棄或認諾者，應本於
    其捨棄或認諾為該當事人敗訴之判決；民事訴訟法第384條
    定有明文。被告甲○○於本院97年2月21日言詞辯論時，就
    原告主張系爭協議書第1條後段關於20萬元債權不存在部分
    （即訴之聲明第2 項），承認債權不存在，而為認諾（卷二
    第43頁）。揆諸上揭規定，自應本於被告甲○○之認諾而為
    其敗訴之判決。
六、按被詐欺而為意思表示者，依民法第92條第1項之規定，表
    意人固得撤銷其意思表示，惟主張被詐欺而為表示之當事人
    ，應就此項事實負舉證之責任（最高法院44年台上字第75號
    判例意旨足參）。原告主張因遭被告甲○○之詐欺，始簽訂
    系爭協議書及簽發系爭本票，承上，原告自須就被告甲○○
    有詐欺之事實即所稱被告二人為基金會代墊款項，及被告丙○○借款予基金會等節不實在，負舉證責任。至原告主張被
    告二人應就系爭協議書所載之代墊款項及有條件借款等事存
    在負舉證責任云云，然本件並非基金會（原告係以個人名義
    起訴，並非代表基金會）起訴請求確認債權（代墊款及借款
    ）不存在，亦非被告二人起訴請求確認與基金會間債權（代
    墊款項及借款）存在，故被告二人對代墊款項及借款等消費
    借貸關係存在否，自不負舉證責任。原告上開主張，容有未
    洽。經查：
（一）原告主張因被告甲○○之詐欺行為而簽訂系爭協議書及簽
      發系爭本票，無非係以基金會之常務監事陳清南等4 人組
      成查帳小組之查帳結果：「就田董事長部分總計應追回1,
      795,302 元，就丙○○領取副董事長車馬費、回數票、油
      資、停車費，共計應追回384,265 元，另查並無由本會向
      丙○○有條件借款80萬元情事。」為據，並依此推論被告
      甲○○並無替基金會代墊會務款項之需要，並提出查帳小
      組簽證報告1 份（下稱簽證報告，卷一第93-94 頁）附卷
      。惟查，前揭專案小組簽證報告僅說明根據基金會95年1
      月6 日董事會決議應向被告甲○○追回之金額及項目，並
      無針對被告甲○○是否有為基金會代墊款項一事為查證，
      本院自無從依該簽證報告而為不利於被告甲○○之認定。
      是原告此部分主張，尚屬無據。又基金會前向臺灣臺北地
      方法院檢察署就被告甲○○涉犯侵占罪（虛報油資、回數
      票、停車費、司機薪資、副董事長薪資等及侵占基金）提
      出告訴（96年度偵字第5271、5272號），經檢察官傳訊證
      人即執行董事蘇俊雄、基金會查帳小組成員林泳淥、鍾琯
      生等人，證人戊○○證稱：被告甲○○確曾於基金會缺錢
      之際，自掏腰包代墊費用，以利會務進行之情等語明確，
      證人林泳淥、鍾琯生亦證述：當時並無發現財務有何不對
      ，只是想叫被告甲○○依工作計畫進行，其確實都將錢用
      在基金會上，只是我們對於科目名稱有意見等語甚詳；有
      該署96年度偵字第5271、5272號不起訴處分書在卷足參（
      卷二第22至24頁）。再者，依本院依職權向行政院勞工委
      員會調取之基金會報備資料（卷一第147 頁以下）觀之，
      被告甲○○確曾於94年10月、12月間為基金會代墊20萬元
      、4340元、10月廠商費用17000 元，有基金會94年12月總
      分類帳表1 份（卷第235 頁背面）可證，且與原告所提之
      基金會行政處長兼會計主任移交報告書所載被告甲○○代
      墊金額、項目相符（卷一第318 頁）。綜上，被告甲○○
      辯稱其確實為基金會代墊款項等語，即屬真實，洵堪採信
      。原告未能舉證證明被告甲○○有詐欺之事實，徒空言指
      摘，已屬無稽。
（二）被告丙○○辯稱其分別於94年4 月6 日借款80萬元、94年
      11月9 日借款45萬元與基金會，並經基金會出具借據乙節
      ，業經其提出借據2 紙（卷一第46、47頁，卷二25頁）為
      證。其中80萬元借款係由其拿他人開立，經其背書之4 張
      面額均為20萬元支票，交與被告甲○○，再由被告甲○○
      轉交給戊○○等情，業據被告丙○○提出支票影本4紙 為
      證（本院卷二，第66-70 頁），並經被告甲○○於本院審
      理時陳述屬實（本院卷二，第61頁）。且觀察被告丙○○
      所提支票影本可知，其中3 紙支票背面均有戊○○之背書
      ，另1 紙支票則係他人背書，復參酌卷附經基金會執行董
      事戊○○、秘書長林季賢蓋章之基金會94年度業務經費收
      入明細表所示之內容，確有登載「曾副董事長捐款6,000,
      000 元」等情（本院卷一，第204 頁），足認上開被告丙○○所交付之3 紙支票確為戊○○替基金會取得。至被告
      丙○○辯稱另1 紙20萬元之支票，雖未經戊○○背書而存
      入基金會帳戶，但實際上係依基金會慣例，由基金會支付
      與捐款介紹人作為佣金乙節，雖為原告所否認，惟原告亦
      於本院審理時自承若基金會之分會有介紹捐款人時，會給
      付該分會部分比例之業務費等語（本院卷一，第338 頁）
      ，足見被告丙○○所辯尚非無據。然此部分既屬基金會接
      受80萬元借款後之行為，實與被告丙○○無干，自亦不能
      從其所借款金額中扣除。準此，被告丙○○辯稱其確有借
      款80萬元、45借款與基金會，被告甲○○就此並無詐欺原
      告乙節，足堪採信。
（六）至原告雖主張依被告丙○○所提出之借據所示，被告丙○○借款80萬元與基金會時，曾提出倘基金會聘請丙○○擔
      任副董事長職務，則該筆借款將轉為捐助款，無須償還，
      嗣丙○○確由基金會聘任為副董事長，並實領薪資，則依
      上開借據所示，基金會向丙○○借貸之80萬元款項即已轉
      為捐助款，而無庸返還云云。經查，依基金會捐助章程第
      12條之規定，基金會章程之修改須送經主管機關行政院勞
      工委員會（下稱勞委會）核備始生效力，惟基金會召開第
      2屆第3次董事會進行修改章程，以及增設副董事長乙職等
      決議，然未經主管機關行政院勞工委員會核備，此有勞委
      會94年12月26日勞職規字第0940506670號函文影本1份在
      卷可佐（本院卷一，第176頁），其董事會決議既與捐助
      章程所定要件不符，足認上開董事會所為修改章程之決議
      尚未生效，而此亦為原告所不爭執。是被告丙○○辯稱其
      受基金會聘任為副董事長之法定程序既未完成，則該80萬
      元借款，並未轉變成捐助款之性質，洵屬可採。原告上開
      主張，自為無據。
六、綜上所述，原告未能舉證證明被告甲○○、被告丙○○有何
    詐欺之情事，其所為撤銷系爭協議書之意思表示自屬不生效
    力，是其請求確認系爭協議書之債權不存在，除經被告甲○○認諾之第2項聲明20萬元部分外，均非有據，不能准許，
    應予駁回。
七、本件事證已臻明確，兩造其餘攻擊防禦方法、舉證及調查證
    據之聲請（即傳訊證人部分），經核均與判決結果無影響，
    ，爰無庸逐一論述，附此敘明。
八、據上論結，本件原告之訴，一部有理由，一部無理由，依民
    事訴訟法第79條，判決如主文。
中    華    民    國    97    年    4    月    21    日
                      民事庭法  官  黃怡玲
以上正本係照原本作成
如對本判決上訴，須於判決送達後20日內向本院提出上訴狀
                            書記官  葉  政
中    華    民    國    97    年    4     月    21    日
附表：
┌─────┬───┬────┬──────┬──────┐
│本票號碼  │發票人│票面金額│   發票日   │  到期日    │
├─────┼───┼────┼──────┼──────┤
│CH0000000 │乙○○│60萬元  │94年12月28日│95年1月18日 │
├─────┼───┼────┼──────┼──────┤
│CH0000000 │古度文│20萬元  │94年12月28日│95年2月18日 │
├─────┼───┼────┼──────┼──────┤
│CH0000000 │乙○○│15萬元  │94年12月28日│95年3月30日 │
├─────┼───┼────┼──────┼──────┤
│CH0000000 │古度文│80萬元  │94年12月28日│95年3月31日 │
└─────┴───┴────┴──────┴──────┘


司法院資訊處製作；財團法人民間司法改革基金會備份。
